---
title: Análise descritiva dos dados sobre a Covid-19 no Brasil
author: Thiago Valentim
date: '2020-05-24'
slug: analise-descritiva-dos-dados-sobre-a-covid-19-no-brasil
categories:
  - R
tags:
  - coronavírus
  - pandemia
  - Brasil
  - estatística
  - análise descritiva
  - R Markdown
---


```{r setup, include=FALSE}
knitr::opts_chunk$set(collapse = TRUE)
```

### Para início de conversa

Na última sexta-feira (22/05) o Brasil se tornou o segundo país do mundo com mais casos confirmados do novo coronavírus. De acordo com o site [Worldometers](https://www.worldometers.info/coronavirus/), os sete países com mais confirmações da Covid-19 são:

* EUA: 1,667 milhão de casos e 98,7 mil mortes
* Brasil: 349,1 mil casos e 22,1 mil mortes
* Rússia: 344,5 mil casos e 3,5 mil mortes
* Espanha: 282,4 mil casos e 28,7 mil mortes
* Reino Unido: 257,2 mil casos e 36,7 mil mortes
* Itália: 229,3 mil casos e 32,7 mil mortes
* França: 182,5 mil casos e 28,2 mil mortes
* Alemanha: 180 mil casos e 8,4 mil mortes
* Turquia: 155,7 mil casos e 4,3 mil mortes
* Irã: 133,5 mil casos e 7,4 mil mortes

Sabe-se que no Brasil e no mundo há um cenário de incerteza sobre o real número de casos e de óbitos devido as subnotiificações, mas as informações são mais próximas da realidade quando se há uma política nacional de testagem em massa. Nesse quesito, ainda de acordo com o [Worldometers](https://www.worldometers.info/coronavirus/), o Brasil testa apenas 3.461 pessoas por 1 mihão de habitantes, ficando na última posição dentre os dez países com mais casos confirmados. O Brasil testa tão pouco que na América do Sul só está atrás do Suriname (833), Bolívia (1.270), Guiana (1.782), Argentina (2.788) e Paraguai (3.242 testes/1M pop.), enquanto que Venezuela (27.116), Peru (23.946) e Chile (23.945 testes/1M pop.) lideram o ranking sulamericano.

Diante do exposto, o presente post tem como objetivo realizar uma análise descritiva dos dados sobre a Covid-19 no Brasil com as informações divulgadas pelo Ministério da Saúde no dia de ontem (23/05).

### Sobre os  dados e análises

As informações sobre o número de casos confirmados, recuperados, óbitos e pacientes em acompanhamento por causa da Covid-19 foram obtidas na [plataforma](https://covid.saude.gov.br/) do Ministério da Saúde sobre o novo coronavírus. 

As análises estatísticas foram realizadas no **software R versão 3.6.3** com o auxílio dos seguintes pacotes:

```{r echo=TRUE, comment=FALSE, warning=FALSE, results=FALSE,message=FALSE}
library(tidyverse)
library(lubridate)
library(plotly)
library(brazilmaps)
library(ggspatial)
```

Os códigos em R Markdown utilizados neste post estão disponíveis no [meu GitHub](https://github.com/ThiagoValentimMarques). 

### Casos confirmados e óbitos

Já se passaram quase três meses desde o primeiro caso (26/02) de Covid-19 no Brasil. Segundo dados do Ministério da Saúde, hoje o Brasil tem 347.398 casos confirmados, 16.508 casos registrados nas últimas 24 horas, 142.587 casos recuperados, 182.798 casos em acompanhamento, 22.013 óbitos confirmados e 965 óbitos nas últimas 24 horas. Apesar dos casos e óbitos serem subnotificados, é possível verificar que o Brasil ainda se encontra na fase exponencial de aumento do número de casos (e óbitos) diários (Figuras 1-4). Isso quer dizer que ainda não atingimos o pico da pandemia no país e, de acordo com os dados, não vejo nenhuma perspectiva de que o pico dos casos esteja próximo. 

O departamento de estatística da UFMG vem fazendo um acompanhamento dos dados e desenvolveu um [app](https://dest-ufmg.shinyapps.io/app_COVID19/) que faz previsões de curto prazo e de longo prazo. Segundo o estudo, mantendo os padrões observados até o momento, incluindo as condições de isolamento, o pico, com 95% de credibilidade, estará entre 6 de julho e 26 de agosto. Vale ressaltar que alterações podem causar mudanças substanciais nas previsões, como por exemplo se a testagem em massa for aplicada no país, evidenciando uma limitação do modelo por causa da má qualidade dos dados.

```{r echo=FALSE, comment=FALSE, warning=FALSE, results=FALSE,message=FALSE}

caminho <- "C:\\Users\\Thiago\\Documents\\Git\\meublog\\static\\datasets\\COVID19_20200523.csv"

dados <- read.csv(caminho,header=TRUE,sep=";")

names(dados)[1]<-"regiao"

dados <- as_tibble(dados)

brasil <- dados %>%
  filter(regiao == "Brasil") %>%
  mutate(data = substr(data,6,10))


dia <- factor(c("QUA","QUI","SEX","SAB",
         rep(c("DOM","SEG","TER","QUA","QUI","SEX","SAB"),12)),
         levels=c("DOM","SEG","TER","QUA","QUI","SEX","SAB"))

brasil[,15] <- dia
names(brasil)[15] <- "dia"

obitosdia <- NULL
obitosdia[1]<-brasil$obitosAcumulado[1]
for(i in 2:length(brasil$obitosAcumulado)){
  obitosdia[i]<-brasil$obitosAcumulado[i]-brasil$obitosAcumulado[i-1]
}

casosdia <- NULL
casosdia[1]<-brasil$casosAcumulado[1]
for(i in 2:length(brasil$casosAcumulado)){
  casosdia[i]<-brasil$casosAcumulado[i]-brasil$casosAcumulado[i-1]
}

brasil[,16]<-obitosdia;brasil[,17]<-casosdia
names(brasil)[c(16,17)] <- c("obitosdia","casosdia")

#media <- tapply(brasil$obitosdia,brasil$semanaEpi,mean)

StatMeanLine <- ggproto("StatMeanLine", Stat,
                        compute_group = function(data, scales) {
                          transform(data, yintercept=mean(y))
                        },
                        required_aes = c("x", "y")
)

stat_mean_line <- function(mapping = NULL, data = NULL, geom = "hline",
                           position = "identity", na.rm = FALSE, show.legend = NA, 
                           inherit.aes = TRUE, ...) {
  layer(
    stat = StatMeanLine, data = data, mapping = mapping, geom = geom, 
    position = position, show.legend = show.legend, inherit.aes = inherit.aes,
    params = list(na.rm = na.rm, ...)
  )
}

```

```{r echo=FALSE, comment=FALSE, warning=FALSE, results=FALSE,message=FALSE}

# Gráfico 1

brasil %>%
  group_by(data)%>%
  ggplot(.,aes(x=data,y=casosAcumulado))+geom_point()+
  geom_line(aes(y = casosAcumulado, group="",colour = "Casos Acumulados"))+
  geom_point(aes(y=obitosAcumulado, group="",colour = "Óbitos Acumulados"))+
  geom_line(aes(y=obitosAcumulado, group="",colour = "Óbitos Acumulados"))+
  geom_point(aes(y=casosAcumulado, group="",colour = "Casos Acumulados"))+
  scale_color_manual(values=c("blue", "red"))+
  ylab("Quantidade registrada")+xlab("Data")+ 
  labs(title="Figura 1: Acumulado de casos e óbitos por Covid-19 no Brasil",
       caption="Fonte: Ministério da Saúde        Autor: Thiago Valentim")+
  theme(legend.position="bottom",legend.title=element_blank(), 
        axis.text.y = element_text(vjust=0.8, size = 12),
        axis.text.x = element_text(vjust=1.0, size = 8,angle=90,hjust=-0.5),
        axis.title.y = element_text(margin = margin(r = 10)),
        axis.title.x = element_text(margin = margin(t = 10)))+
  annotate("text",x=6,y=max(brasil$casosAcumulado-10000),hjust=0,vjust=0,
           label="Letalidade: 6,3%",colour="red",size=4.5)+
  annotate("segment", x = 20, xend = 21, y = 85000, yend = 100,
           colour = "black", size=1.0, alpha=0.6, 
           arrow = arrow(length = unit(2, "mm")))+
  annotate(geom = "text", x = 14, y = 100000, label = "Primeiro óbito", hjust = "left")


```


```{r echo=FALSE, comment=FALSE, warning=FALSE, results=FALSE,message=FALSE}

# Gráfico 2

brasil %>%
  group_by(data)%>%
  ggplot(.,aes(x=data,y=casosdia,,group = regiao, colour=regiao))+geom_point()+geom_line(aes(y = casosdia))+
  scale_color_manual(values=c("blue"))+
  ylab("Quantidade registrada")+xlab("Data")+ 
  labs(title="Figura 2: Registro diário de casos com Covid-19 no Brasil",
       caption="Fonte: Ministério da Saúde        Autor: Thiago Valentim")+
  theme(legend.position="none",legend.title=element_blank(), 
        axis.text.y = element_text(vjust=0.8, size = 12),
        axis.text.x = element_text(vjust=1.0, size = 8,angle=90,hjust=-0.5),
        axis.title.y = element_text(margin = margin(r = 10)),
        axis.title.x = element_text(margin = margin(t = 10)))

```

```{r echo=FALSE, comment=FALSE, warning=FALSE, results=FALSE,message=FALSE}

# Gráfico 3

brasil %>%
  group_by(data)%>%
  ggplot(.,aes(x=data,y=obitosAcumulado,,group = regiao, colour=regiao))+geom_point()+geom_line(aes(y = obitosAcumulado))+
  scale_color_manual(values=c("red"))+
  ylab("Quantidade registrada")+xlab("Data")+ 
  labs(title="Figura 3: Acumulado de óbitos por Covid-19 no Brasil",
       caption="Fonte: Ministério da Saúde        Autor: Thiago Valentim")+
  theme(legend.position="none",legend.title=element_blank(), 
        axis.text.y = element_text(vjust=0.8, size = 12),
        axis.text.x = element_text(vjust=1.0, size = 8,angle=90,hjust=-0.5),
        axis.title.y = element_text(margin = margin(r = 10)),
        axis.title.x = element_text(margin = margin(t = 10)))

```

```{r echo=FALSE, comment=FALSE, warning=FALSE, results=FALSE,message=FALSE}

# Gráfico 4

brasil %>%
  group_by(data)%>%
  ggplot(.,aes(x=data,y=obitosdia,,group = regiao, colour=regiao))+geom_point()+geom_line(aes(y = obitosdia))+
  scale_color_manual(values=c("red"))+
  ylab("Quantidade registrada")+xlab("Data")+ 
  labs(title="Figura 4: Registro diário de óbitos por Covid-19 no Brasil",
       caption="Fonte: Ministério da Saúde        Autor: Thiago Valentim")+
  theme(legend.position="none",legend.title=element_blank(), 
        axis.text.y = element_text(vjust=0.8, size = 12),
        axis.text.x = element_text(vjust=1.0, size = 8,angle=90,hjust=-0.5),
        axis.title.y = element_text(margin = margin(r = 10)),
        axis.title.x = element_text(margin = margin(t = 10)))

```

### Óbitos por semana epidemiológica

O primeiro óbito por Covid-19 registrado no Brasil ocorreu no dia 16 de março (semana epidemiológica 12). Partindo disso, decidi fazer um acompanhamento no registro diário de óbitos considerando as semanas epidemiológicas (Figura 5). Nota-se que rotineiramente a quantidade de óbitos é menor no domingo e na segunda-feira. Em seguida esse número vai aumentando até o sábado. Uma possível justificativa para isso é a defasagem dos dados que são passados pelas prefeituras às secretarias estaduais de saúde. Mesmo assim, é possível verificar um aumento na média diária de óbitos por semana epidemiológica. Todas as semanas, sem exceção, apresentaram médias maiores que a semana anterior. Para se ter uma ideia, na semana 12, a média diária foi de 3 óbitos, enquanto que nas três últimas semanas (19, 20 e 21) as médias diárias foram de 558, 715 e 911 óbitos, respectivamente. 

```{r echo=FALSE, comment=FALSE, warning=FALSE, results=FALSE,message=FALSE}

# Gráfico 5

tapply(brasil$obitosdia,brasil$semanaEpi,mean)

brasil %>%
  filter(obitosdia>0) %>%
ggplot(.,aes(x=dia,y=obitosdia,group = regiao, colour = regiao))+
  geom_point(colour="red")+stat_mean_line(color="black",lty=2)+
  geom_line(size=1.1,colour="red")+facet_wrap(~semanaEpi)+
  theme(legend.position="bottom", 
        axis.text.y = element_text(vjust=0.8, size = 12),
        axis.text.x = element_text(vjust=1, size = 10,angle=60,hjust=1),
        axis.title.y = element_text(margin = margin(r = 15)),
        axis.title.x = element_text(margin = margin(t = 10)))+
  labs(x = "Dia da semana", y = "Óbitos diários", colour = "",
       caption="Fonte: Ministério da Saúde    Autor: Thiago Valentim",
       title="Figura 5: Óbitos diários por Covid-19 distribuídos por semana epidemiológica. \n A linha tracejada representa a média diária.")

```

### Mapas de casos e óbitos confirmados por Covid-19

Ao assitir muitas reportagens e também lives sobre o novo coronavírus, o processo de interiorização do vírus me chamou bastante atenção. Ao construir mapas com as informações do Ministério da Saúde (Figuras 6 e 7), nota-se que, de fato, o vírus está cada vez "invadindo" o interior do país (para mais informações, consultar o [Portal Lagom Data](https://www.lagomdata.com.br/coronavirus) do Professor Marcelo Soares). Dos 5570 municípios brasileiros, 3701 (66,4%) já registraram pelo menos um caso e 1463 (26,3%) notificaram pelo menos um óbito por Covid-19. Esse processo é muito preocupante, visto que hospitais de cidades menos estruturadas não têm como tratar os pacientes com Covid-19 e tentarão transferência para centros maiores, que em muitos casos já estão colapsados. 

```{r echo=FALSE, comment=FALSE, warning=FALSE, results=FALSE,message=FALSE}

# Gráfico 6

nacional <- dados %>%
  filter(codmun != "NA") %>%
  filter(data=="2020-05-23")

mapa <- get_brmap("City")
names(nacional)[5]<-"City"

mapa<- mapa %>%
  mutate(City = as.numeric(substr(as.character(mapa$City),1,6)))

geral2 <- merge(x = mapa, y = nacional, by = "City", all.x=TRUE)

geral2 <- geral2%>%
  mutate(categ = cut(casosAcumulado, c(0,100, 1000, 10000, 40000)))

ggplot(geral2) + geom_sf(aes(fill = categ),color = NA)+
    scale_fill_manual(values = c("green","lightblue","pink","darkblue"),
                    na.value = "white",
                    labels=c("1 a 100","101 a 1000","1001 a 10000","10001 a 37640","0"))+
    theme(panel.grid = element_line(colour = "grey90"),
        legend.position = "bottom",
        legend.text = element_text(size=6),
        )+
  annotation_scale(location = "bl", width_hint = 0.3) +
  annotation_north_arrow(location = "bl", which_north = "true", 
                         pad_x = unit(0.08, "in"), pad_y = unit(0.2, "in"),
                         style = north_arrow_fancy_orienteering)+
  labs(fill = "Casos registrados",                                
          title="Figura 6: Casos registrados com Covid-19",
          subtitle ="23/05/2020", 
          caption="Fonte: Ministério da Saúde         Autor: Thiago Valentim")
 
```


```{r echo=FALSE, comment=FALSE, warning=FALSE, results=FALSE,message=FALSE}

# Gráfico 7

#max(geral2$obitosAcumulado,na.rm=TRUE)
#table(cut(geral2$obitosAcumulado, c(0,10, 100, 500, 1000,2000,3050)))

geral2$obitosAcumulado[is.na(geral2$obitosAcumulado)]<-0

geral2 <- geral2%>%
  mutate(categ2 = cut(obitosAcumulado, c(-1,0,10, 100, 500, 1000,2000,3050)))

ggplot(geral2) + geom_sf(aes(fill = categ2),color = NA)+
    scale_fill_manual(values = c("white","green","lightblue","brown","yellow","pink","darkblue"),
                    labels=c("0","1 a 10","11 a 100","101 a 500","501 a 1000",
                    "1001 a 2000","2001 a 3029"))+
    theme(panel.grid = element_line(colour = "grey90"),
        legend.position = "bottom",
        legend.text = element_text(size=6))+
  annotation_scale(location = "bl", width_hint = 0.3) +
  annotation_north_arrow(location = "bl", which_north = "true", 
                         pad_x = unit(0.08, "in"), pad_y = unit(0.2, "in"),
                         style = north_arrow_fancy_orienteering)+
  labs(fill = "Total de óbitos",                                
          title="Figura 7: Óbitos por Covid-19 no Brasil",
          subtitle ="23/05/2020", 
          caption="Fonte: Ministério da Saúde         Autor: Thiago Valentim")
 
```

### Finalizando a conversa

Com a presente análise foi possível verificar o comportamento das curvas de casos registrados e óbitos causados pelo novo coronavírus. Além disso, com a espacialização dos dados notou-se que cada vez mais esse vírus está chegando nas cidades do interior do país. De maneira geral, interpreto que o pico da pandemia ainda está muito distante. Precisamos ainda mais manter as medidas de isolamento e distanciamento social. Se o comportamento da curva continuar em ascensão, cada vez mais teremos notícias de mais e mais famílias perdendo entes queridos e também cidades decretando *lockdown* para desafogar o sistema de saúde.









