---
title: Bate-papo sobre a Covid-19
author: Thiago Valentim Marques
date: '2020-05-07'
slug: bate-papo-sobre-a-covid-19
categories:
  - R
tags:
  - análise descritiva
  - coronavírus
  - estatística
  - IFRN
  - IFZN
  - Rio Grande do Norte
  - software R
---

### Introdução

Os gráficos a seguir serão utilizados na live de hoje no canal do [Instagram](https://www.instagram.com/edmilsoncamposprof/) do Professor Edmilson Campos, Diretor Geral do IFRN Campus Natal - Zona Norte. No bate-papo, serão abordados os seguintes tópicos:

* Características de dados epidemiológicos;
* Situação do Brasil: casos confirmados e óbitos;
* Padrão das curvas do acumulado de óbitos e dos óbitos diários em relação a outros países;
* Situação do Rio Grande do Norte: acumulado, faixa etária e sexo dos potiguares que faleceram em decorrência do novo coronavírus;
* Considerações finais.

### Dados

As informações sobre o número de casos confirmados e óbitos por Covid-19 em escala global foram obtidas pelo [conjunto de dados](https://data.humdata.org/dataset/novel-coronavirus-2019-ncov-cases) do Johns Hopkins of Public Healt. Em âmbito nacional, essas informações encontram-se na [plataforma](https://covid.saude.gov.br/) do Ministério da Saúde sobre o novo coronavírus. Por fim, os [dados](https://covid.lais.ufrn.br/) sobre a Covid-19 no Rio Grande do Norte (condições pré-existentes no óbitos, faixa etária, sexo, índice de isolamento social entre outros) foram obtidos no portal do Laboratório de Inovação Tecnológica em Saúde (LAIS/UFRN).

O número de casos de Síndrome Respiratória Aguda Grave (SRAG) registrados no Brasil, por semana epidemiológica, pode ser acessado no [dashboard](http://shiny.estatistica.ccet.ufrn.br/srag/) desenvolvido pelo Professor Marcus Nunes, do Departamento de Estatística da UFRN. O mapa sobre o cenário da "interiorização da Covid-19 no Brasil" pode ser visualizado no portal [Lagom Data](https://www.lagomdata.com.br/coronavirus) do Professor Marcelo Soares, que está fazendo o monitoramento do novo coronavírus com dados por município. 

As análises estatísticas foram realizadas no **software R versão 3.6.3** com o auxílio dos seguintes pacotes:

```{r echo=TRUE, comment=FALSE, warning=FALSE, results=FALSE,message=FALSE}
library(tidyverse)
library(ggrepel)
library(plotly)
library(lubridate)
library(gridExtra)
library(brazilmaps)
library(ggspatial)
```

Os códigos em R Markdown para a construção dos gráficos apresentados no bate-papo estão disponíveis no [meu GitHub](https://github.com/ThiagoValentimMarques). 

#### **Gráfico 1**: Acumulado dos casos registrados por Covid-19 na Coréia do Sul

##### **Fonte**: Johns Hopkins School of Public Health \ \ **Autor**: Thiago Valentim

```{r, echo=FALSE,message=FALSE,warning=FALSE}

# Casos confirmados
url1 <- "https://data.humdata.org/hxlproxy/api/data-preview.csv?url=https%3A%2F%2Fraw.githubusercontent.com%2FCSSEGISandData%2FCOVID-19%2Fmaster%2Fcsse_covid_19_data%2Fcsse_covid_19_time_series%2Ftime_series_covid19_confirmed_global.csv&filename=time_series_covid19_confirmed_global.csv" 

# Óbitos 
url2 <- "https://data.humdata.org/hxlproxy/api/data-preview.csv?url=https%3A%2F%2Fraw.githubusercontent.com%2FCSSEGISandData%2FCOVID-19%2Fmaster%2Fcsse_covid_19_data%2Fcsse_covid_19_time_series%2Ftime_series_covid19_deaths_global.csv&filename=time_series_covid19_deaths_global.csv"

#########################################################
#-------------- Preparação dos dados -------------------#
#########################################################

casos <- read.csv(url1,header=TRUE)

obitos <- read.csv(url2,header=TRUE)

# Países que desejo fazer a análise
paises <- c("Korea, South")

# Nomenclatura que serão exibidas nas análises
sel <- c("Coréia do Sul")

# População dos respectivos países
pop <- c(51640000)

# Testes para 1 milhão de pessoas
teste1M <- c(296,14223,18078,10509,14549,12423) #Fonte: worldometers

##############################################################################
################ Início da rotina para os casos ##############################
##############################################################################

casos <- casos %>%
  filter(Country.Region %in% paises)

n<-dim(casos[,-c(1,2,3,4)])[2]

matriz<-matrix("NA",ncol=length(paises),nrow=n)
matriz2<-matrix("NA",ncol=length(paises),nrow=n)
matriz3<-matrix("NA",ncol=length(paises),nrow=n)
j<-0
for(i in paises){
  valor <- as.vector(apply(casos[casos$Country.Region==i,-c(1,2,3,4)],2,sum))
  if(names(table(valor))[1]=="0"){
    cont<-table(valor)[1]
    valor<-valor[-c(1:cont)]
    last_point <- rep(NA_character_,length(valor)-1)
    last_point[length(valor)]<-sel[j+1]
    valor[(length(valor)+1):(length(valor)+cont)]<-rep("NA",cont)
    last_point[(length(last_point)+1):(length(last_point)+
                                         cont)]<-rep(NA_character_,cont)
    diario<-NULL
    diario[1]<-as.numeric(valor[1])
    for(k in 2:length(valor)){
      diario[k] <- as.numeric(valor[k])-as.numeric(valor[k-1])
    }
  }else{
    last_point <- rep(NA_character_,length(valor)-1)
    last_point[length(valor)]<-sel[j+1]
    diario<-NULL
    diario[1]<-as.numeric(valor[1])
    for(k in 2:length(valor)){
      diario[k] <- as.numeric(valor[k])-as.numeric(valor[k-1])
    }
  }
  j<-j+1
  matriz[,j]<-valor
  matriz2[,j]<-last_point
  matriz3[,j]<-diario
} 

point<-as.vector(matriz2)
casos <- as.vector(as.numeric(matriz))
diario <- as.vector(as.numeric(matriz3))
logcasos <- log10(casos)
propcasos100k <- 100000*casos/rep(pop,each=n)
propdia1m <- 1000000*diario/rep(pop,each=n)
data <- seq(as.Date("2020/02/26"), by = "day", length.out = n)
data <- rep(data,length(paises))
data <- substr(data,6,10)
País <- rep(sel,each=n)
dia <- rep(1:dim(matriz)[1],length(paises))
corona <- data.frame(data,dia,País,casos,logcasos,propcasos100k,point,
                     diario,propdia1m)
corona <- as.tibble(corona)

##############################################################################
################# Final da rotina para os casos ##############################
##############################################################################

#### Gráfico 1

a<-ggplot(corona,aes(x=dia,y=casos,group=País,colour=País))+
  geom_line(size=1.2)+
  ylab("Casos registrados")+
  xlab("Dias a partir do primeiro caso")+ 
  theme(legend.position="none", 
        axis.text.y = element_text(vjust=0.8, size = 12),
        axis.text.x = element_text(vjust=1, size = 10,angle=0,hjust=0.5),
        axis.title.y = element_text(margin = margin(r = 15)),
        axis.title.x = element_text(margin = margin(t = 10)))+
  coord_cartesian(xlim = c(0,dim(matriz)[1]+10))+
  geom_label_repel(aes(label = toupper(substr(point,1,3))),
                   nudge_x = 1,
                   na.rm = TRUE,
                   size=2.3,segment.colour = "transparent")

ggplotly(a,tooltip = c("x", "y"))


```

#### **Gráfico 2**: Acumulado dos casos registrados por Covid-19 na Coréia do Sul

##### **Fonte**: Johns Hopkins School of Public Health \ \ **Autor**: Thiago Valentim

```{r, echo=FALSE,message=FALSE,warning=FALSE}
#### Gráfico 2

e<-ggplot(corona,aes(x=dia,y=logcasos,group=País,colour=País))+
  geom_line(size=1.2)+
  ylab("Casos registrados (escala log10)")+
  xlab("Dias a partir do primeiro caso")+ 
  theme(legend.position="none", 
        axis.text.y = element_text(vjust=0.8, size = 12),
        axis.text.x = element_text(vjust=1, size = 10,angle=0,hjust=0.5),
        axis.title.y = element_text(margin = margin(r = 15)),
        axis.title.x = element_text(margin = margin(t = 10)))+
    scale_y_continuous(breaks = 0:4,
                     labels=c("1","10","100","1000","10000"))+
  coord_cartesian(xlim = c(0,dim(matriz)[1]+10))+
  geom_label_repel(aes(label = toupper(substr(point,1,3))),
                   nudge_x = 1,
                   na.rm = TRUE,
                   size=2.3,segment.colour = "transparent")

ggplotly(e,tooltip = c("x", "y"))
```


#### **Gráfico 3**: Óbitos diários por Covid-19 na Coréia do Sul (escala log10)
##### **Fonte**: Johns Hopkins School of Public Health \ \ **Autor**: Thiago Valentim

```{r, echo=FALSE,message=FALSE,warning=FALSE}

#### Gráfico 3

b<-ggplot(corona,aes(x=dia,y=diario,group=País,colour=País))+geom_line(size=1.2)+
ylab("Casos diários")+xlab("Dias a partir do primeiro caso")+ 
labs(title=" ",
       caption="Fonte: Johns Hopkins School of Public Health    Autor: Thiago Valentim",
       fill="País")+
  theme(legend.position="none", 
        axis.text.y = element_text(vjust=0.8, size = 12),
        axis.text.x = element_text(vjust=1, size = 10,angle=0,hjust=0.5),
        axis.title.y = element_text(margin = margin(r = 15)),
        axis.title.x = element_text(margin = margin(t = 10)))+
  coord_cartesian(xlim = c(0,dim(matriz)[1]))+
  geom_label_repel(aes(label = toupper(substr(point,1,3))),
                  nudge_x = 1,
                 na.rm = TRUE,
                size=2.5,segment.colour = "transparent")

ggplotly(b,tooltip = c("x", "y"))

```

#### **Gráfico 4**: Casos acumulados da Covid-19 no Brasil

##### **Fonte**: Ministério da Saúde \ \ **Autor**: Thiago Valentim

```{r, echo=FALSE,message=FALSE,warning=FALSE}
#### Gráfico 4

dados <- read.csv("C:\\Users\\Thiago\\Documents\\Git\\meublog\\static\\datasets\\COVID19_20200506.csv",header=TRUE,sep=";")

brasil <- aggregate(.~ data,dados,sum)

brasil <- brasil[-c(1:27),]

brasil <- as_tibble(brasil)

brasil$data <- substr(brasil$data,6,10)

taxa_m <- round(100*(max(brasil$obitosAcumulados)/max(brasil$casosAcumulados)),1)
taxa_m<-paste(taxa_m,"%")

f<-brasil %>%
  group_by(data)%>%
  ggplot(.,aes(x=data,y=casosAcumulados))+
  geom_line(aes(y = casosAcumulados, group="",colour = "Casos Acumulados"),size=1.2)+
  geom_line(aes(y=obitosAcumulados, group="",colour = "Óbitos Acumulados"),size=1.2)+
  scale_color_manual(values=c("blue", "red"))+
  ylab("Quantidade registrada")+xlab("Data")+ 
  theme(legend.position="none",legend.title=element_blank(), 
        axis.text.y = element_text(vjust=0.8, size = 12),
        axis.text.x = element_text(vjust=1.0, size = 10,angle=60,hjust=1),
        axis.title.y = element_text(margin = margin(r = 10)),
        axis.title.x = element_text(margin = margin(t = 10)))+
  annotate("text",x=14,y=max(brasil$casosAcumulados-5000),hjust=0,vjust=0,
           label=paste("Letalidade =",bquote(.(taxa_m))),colour="red",size=4.5)

ggplotly(f,tooltip = c("x","casosAcumulados","obitosAcumulados"))

```

#### **Gráfico 5**: Óbitos diários por Covid-19 no Brasil

##### **Fonte**: Ministério da Saúde \ \ **Autor**: Thiago Valentim

```{r, echo=FALSE,message=FALSE,warning=FALSE}
#### Gráfico 5
g<-brasil %>%
  group_by(data)%>%
  ggplot(.,aes(x=data,y=obitosNovos))+geom_col()+
  ylab("Quantidade registrada")+xlab("Data")+ 
  labs(title=" ",
       caption=" ")+
  theme(legend.position="bottom",legend.title=element_blank(), 
        axis.text.y = element_text(vjust=0.8, size = 12),
        axis.text.x = element_text(vjust=1.0, size = 10,angle=60,hjust=1),
        axis.title.y = element_text(margin = margin(r = 10)),
        axis.title.x = element_text(margin = margin(t = 10)))

ggplotly(g,tooltip = c("x","y"))

```


#### **Gráfico 6**: Acumulado de Óbitos por Covid-19 
##### **Fonte**: Johns Hopkins School of Public Health \ \ **Autor**: Thiago Valentim

```{r, echo=FALSE,message=FALSE,warning=FALSE}

# Países que desejo fazer a análise
paises <- c("Brazil","US","Ecuador","Italy","Spain")

# Nomenclatura que serão exibidas nas análises
sel <- c("Brasil", "EUA","Equador","Itália","Espanha")

# População dos respectivos países
pop <- c(209500000,328200000,17080000,60360000,46940000)


##############################################################################
################ Início da rotina para os óbitos #############################
##############################################################################

obitos <- obitos %>%
  filter(Country.Region %in% paises)

n<-dim(obitos[,-c(1,2,3,4)])[2]

matriz<-matrix("NA",ncol=length(paises),nrow=n)
matriz2<-matrix("NA",ncol=length(paises),nrow=n)
matriz3<-matrix("NA",ncol=length(paises),nrow=n)
j<-0
for(i in paises){
  valor <- as.vector(apply(obitos[obitos$Country.Region==i,-c(1,2,3,4)],2,sum))
  if(names(table(valor))[1]=="0"){
    cont<-table(valor)[1]
    valor<-valor[-c(1:cont)]
    last_point <- rep(NA_character_,length(valor)-1)
    last_point[length(valor)]<-sel[j+1]
    valor[(length(valor)+1):(length(valor)+cont)]<-rep("NA",cont)
    last_point[(length(last_point)+1):(length(last_point)+
                                         cont)]<-rep(NA_character_,cont)
    diario<-NULL
    diario[1]<-as.numeric(valor[1])
    for(k in 2:length(valor)){
      diario[k] <- as.numeric(valor[k])-as.numeric(valor[k-1])
    }
  }else{
    last_point <- rep(NA_character_,length(valor)-1)
    last_point[length(valor)]<-sel[j+1]
    diario<-NULL
    diario[1]<-as.numeric(valor[1])
    for(k in 2:length(valor)){
      diario[k] <- as.numeric(valor[k])-as.numeric(valor[k-1])
    }
  }
  j<-j+1
  matriz[,j]<-valor
  matriz2[,j]<-last_point
  matriz3[,j]<-diario
} 

point<-as.vector(matriz2)
obitos <- as.vector(as.numeric(matriz))
diario <- as.vector(as.numeric(matriz3))
logobitos <- log10(obitos)
propobt100k <- 100000*obitos/rep(pop,each=n)
propdiaobt1m <- 1000000*diario/rep(pop,each=n)
data <- seq(as.Date("2020/02/26"), by = "day", length.out = n)
data <- rep(data,length(paises))
data <- substr(data,6,10)
País <- rep(sel,each=n)
dia <- rep(1:dim(matriz)[1],length(paises))
cor_obt <- data.frame(data,dia,País,obitos,logobitos,propobt100k,point,
                     diario,propdiaobt1m)
cor_obt <- as.tibble(cor_obt)

##############################################################################
################  Final da rotina para os óbitos  ############################
##############################################################################

#### Gráfico 6

c<-ggplot(cor_obt,aes(x=dia,y=logobitos,group=País,colour=País))+geom_line(size=1.2)+
ylab("Óbitos registrados (escala log10)")+xlab("Dias a partir do primeiro óbito")+ 
labs(title=" ",
       caption="Fonte: Johns Hopkins School of Public Health    Autor: Thiago Valentim",
       fill="País")+
  theme(legend.position="right", 
        axis.text.y = element_text(vjust=0.8, size = 12),
        axis.text.x = element_text(vjust=1, size = 10,angle=0,hjust=0.5),
        axis.title.y = element_text(margin = margin(r = 15)),
        axis.title.x = element_text(margin = margin(t = 10)))+
  coord_cartesian(xlim = c(0,dim(matriz)[1]-30))+
    scale_y_continuous(breaks = 0:5,
                     labels=c("1","10","100","1000","10000","100000"))+
  geom_label_repel(aes(label = toupper(substr(point,1,3))),
                  nudge_x = 1,
                 na.rm = TRUE,
                size=2.5,segment.colour = "transparent")

ggplotly(c,tooltip = c("x", "y"))

```

#### **Gráfico 7**: Óbitos diários por Covid-19
##### **Fonte**: Johns Hopkins School of Public Health \ \ **Autor**: Thiago Valentim

```{r, echo=FALSE,message=FALSE,warning=FALSE}

#### Gráfico 7

d<-ggplot(cor_obt,aes(x=dia,y=diario,group=País,colour=País))+geom_line(size=1.2)+
ylab("Óbitos diários")+xlab("Dias a partir do primeiro óbito")+ 
labs(title=" ",
       caption="Fonte: Johns Hopkins School of Public Health    Autor: Thiago Valentim",
       fill="País")+
  theme(legend.position="right", 
        axis.text.y = element_text(vjust=0.8, size = 12),
        axis.text.x = element_text(vjust=1, size = 10,angle=0,hjust=0.5),
        axis.title.y = element_text(margin = margin(r = 15)),
        axis.title.x = element_text(margin = margin(t = 10)))+
  coord_cartesian(xlim = c(0,dim(matriz)[1]-30))+
  geom_label_repel(aes(label = toupper(substr(point,1,3))),
                  nudge_x = 1,
                 na.rm = TRUE,
                size=2.5,segment.colour = "transparent")

ggplotly(d,tooltip = c("x", "y"))

```


```{r, echo=FALSE,message=FALSE,warning=FALSE,results=FALSE}

dados <- read.csv("C:\\Users\\Thiago\\Documents\\Git\\meublog\\static\\datasets\\COVID19_20200506.csv",header=TRUE,sep=";")

n <- length(dados[dados$estado=="RN",]$estado)

nordeste <- rep(c("RN","PB","PE","SE","MA","CE","BA","PI","AL"),each=n)

pop_ne <- rep(c(3409000,3944000,9278000,2220000,6851000,8843000,15130000,3195000,
                3322000),each=n)

dia<-rep(substr(dados[dados$estado =="RN",]$data,6,10),9)

info <- data.frame(nordeste,pop_ne,dia)

hoje <- "05-06"  #deve ser inserida a data de hoje em mês-dia
hoje2<- as.Date("06/05/2020",format="%d/%m/%y") #Data de hoje "dd/mm/aaaa"

dados <- as_tibble(dados)

dados <- dados %>%   
  mutate(data = substr(data,6,10))%>%
  mutate(label = if_else(data == hoje,
                         as.character(estado), NA_character_))

codigos <- structure(
  list(codigo = c(11L, 12L, 13L, 14L, 15L, 16L, 17L, 
                  21L, 22L, 23L, 24L, 25L, 26L, 27L, 
                  28L, 29L, 31L, 32L, 33L, 35L, 
                  41L, 42L, 43L, 50L, 51L, 52L, 53L), 
       estado = structure(c(22L, 1L, 4L, 23L, 14L, 3L, 
                            27L, 10L, 18L, 6L, 20L, 15L, 17L, 2L, 26L, 
                            5L, 13L, 8L, 19L, 25L, 16L, 24L, 21L, 12L, 
                            11L, 9L, 7L), 
                          .Label = c("Acre", "Alagoas", "Amapá", "Amazonas", "Bahia", 
                                     "Ceará", "Distrito Federal", "Espírito Santo", 
                                     "Goiás", "Maranhão", "Mato Grosso", 
                                     "Mato Grosso do Sul", "Minas Gerais", "Pará", 
                                     "Paraíba", "Paraná", "Pernambuco", 
                                     "Piauí", "Rio de Janeiro", "Rio Grande do Norte", 
                                     "Rio Grande do Sul", "Rondônia", "Roraima", 
                                     "Santa Catarina", "São Paulo", "Sergipe", 
                                     "Tocantins"), class = "factor"), 
       uf = structure(c(21L, 1L, 3L, 22L, 14L, 4L, 27L, 10L, 
                        17L, 6L, 20L, 15L, 16L, 2L, 25L, 5L, 
                        11L, 8L, 19L, 26L, 18L, 24L, 23L, 12L, 13L, 9L, 7L), 
                      .Label = c("AC", "AL", "AM", "AP", "BA", "CE", "DF", 
                                 "ES", "GO", "MA", "MG", "MS", "MT", "PA", "PB", 
                                 "PE", "PI", "PR", "RJ", "RN", "RO", "RR", "RS", 
                                 "SC", "SE", "SP", "TO"), class = "factor")), 
  class = "data.frame", row.names = c(NA, -27L))

pop <- c(1777225,881935,4144597,605761,8602865,845731,1572866,
         7075181,3273227,9132078,3506853,4018127,9557071,3337357,2298696,14873064,
         21168791,4018650,17264943,45919049,
         11433957,7164788,11377239,
         2778986,3484466,7018354,3015268)

teste <- dados %>%
  filter(data == hoje) %>%
  select(estado, obitosAcumulados) %>%
  print(n = Inf)%>%
  mutate(codigo = codigos[,1],prop = (100000*obitosAcumulados/pop))

mapa_br <- get_brmap(geo = "State")

```

#### **Gráfico 8**: Mapa dos óbitos por Covid-19 no Brasil
##### **Fonte**: Ministério da Saúde \ \ **Autor**: Thiago Valentim

```{r, echo=FALSE,message=FALSE,warning=FALSE}

names(mapa_br)[2] <- "codigo"
mapa_br <- merge(mapa_br,teste,by.y="codigo")

m<-ggplot(mapa_br) +
  geom_sf(aes(fill = obitosAcumulados)) +
  labs(fill = "Óbitos registrados",
       title="Total Óbitos por Covid-19",
       subtitle ="06/05/2020", 
       caption=" ") +
  scale_fill_gradient(low="white", high="red3")+
  theme(panel.grid = element_line(colour = "grey95"),
        legend.position = "bottom",
        legend.text = element_text(size=6))+
  annotation_scale(location = "bl", width_hint = 0.50) +
  annotation_north_arrow(location = "bl", which_north = "true", 
                         pad_x = unit(0.08, "in"), pad_y = unit(0.3, "in"),
                         style = north_arrow_fancy_orienteering)+
  coord_sf(xlim = c(-75, -35), ylim = c(-35, 5))

n<-ggplot(mapa_br) +
  geom_sf(aes(fill = prop)) +
  labs(fill = "Número de óbitos por 100k hab.",
       title="Óbitos por Covid-19 (proporcional)",
       subtitle ="06/05/2020", 
       caption="Fonte: Ministério da Saúde    Autor: Thiago Valentim") +
  scale_fill_gradient(low="white", high="red3")+
  theme(panel.grid = element_line(colour = "grey95"),
        legend.position = "bottom",
        legend.text = element_text(size=6))+
  annotation_scale(location = "bl", width_hint = 0.50) +
  annotation_north_arrow(location = "bl", which_north = "true", 
                         pad_x = unit(0.08, "in"), pad_y = unit(0.3, "in"),
                         style = north_arrow_fancy_orienteering)+
  coord_sf(xlim = c(-75, -35), ylim = c(-35, 5))

grid.arrange(m,n,nrow=1)

```

#### **Gráfico 9**: Acumulados dos óbitos por Covid-19 no Nordeste
##### **Fonte**: Ministério da Saúde \ \ **Autor**: Thiago Valentim

```{r, echo=FALSE,message=FALSE,warning=FALSE}

#### Gráfico 9

dados <- read.csv("C:\\Users\\Thiago\\Documents\\Git\\meublog\\static\\datasets\\COVID19_20200506.csv",header=TRUE,sep=";")

n <- length(dados[dados$estado=="RN",]$estado)

nordeste <- rep(c("RN","PB","PE","SE","MA","CE","BA","PI","AL"),each=n)

pop_ne <- rep(c(3409000,3944000,9278000,2220000,6851000,8843000,15130000,3195000,
                3322000),each=n)

dia<-rep(substr(dados[dados$estado =="RN",]$data,6,10),9)

info <- data.frame(nordeste,pop_ne,dia)

hoje <- "05-06"  #deve ser inserida a data de hoje em mês-dia
hoje2<- as.Date("06/05/2020",format="%d/%m/%y") #Data de hoje "dd/mm/aaaa"

dados <- as_tibble(dados)

dados <- dados %>%   
  mutate(data = substr(data,6,10))%>%
  mutate(label = if_else(data == hoje,
                         as.character(estado), NA_character_))

i<-dados %>%
  filter(estado %in% c("RN","PB","PE","SE","MA","CE","BA","PI","AL"))%>%
  left_join(info, c("data" = "dia","estado"="nordeste")) %>%
  filter(data %in% substr(seq(as.Date("01/04/2020",format="%d/%m/%y"),
                              as.Date("06/05/2020",format="%d/%m/%y"),
                              by=1),6,10))%>%
  mutate(prop = 100000*(obitosAcumulados/pop_ne))%>%
  group_by(data)%>%
  ggplot(., aes(x = data, y = prop, group = estado, colour = estado)) +
  geom_line(cex=1.1) +
  labs(x = "Data", y = "Mortes por 100 mil habitantes", colour = "Estado",
       title=" ",
       caption="Fonte: Ministério da Saúde        Autor: Thiago Valentim") +
  theme(legend.position="right", 
        axis.text.y = element_text(vjust=0.8, size = 12),
        axis.text.x = element_text(vjust=1, size = 10,angle=60,hjust=1),
        axis.title.y = element_text(margin = margin(r = 15)),
        axis.title.x = element_text(margin = margin(t = 10)))

ggplotly(i,tooltip = c("x", "y"))

```

#### **Gráfico 10**: Acumulado dos óbitos por Covid-19 no RN
##### **Fonte**: Ministério da Saúde \ \ **Autor**: Thiago Valentim

```{r, echo=FALSE,message=FALSE,warning=FALSE}

########################### GRÁFICO 10

j<-dados %>%
  group_by(data) %>%
  filter(estado %in% c("RN"))%>%
  filter(casosAcumulados>0)%>%
  ggplot(., aes(x = data, y = obitosAcumulados, group = estado, colour = estado)) +
  geom_point()+geom_line()+
  scale_color_manual(labels = c("Casos confirmados", "Óbitos"),values=c("red"))+
  labs(x = "Data", y = "Acumulado de óbitos", colour = "",
       caption=" ",
       title=" ") +
  theme(legend.position="none", 
        axis.text.y = element_text(vjust=0.8, size = 12),
        axis.text.x = element_text(vjust=1, size = 10,angle=60,hjust=1),
        axis.title.y = element_text(margin = margin(r = 15)),
        axis.title.x = element_text(margin = margin(t = 10)))

ggplotly(j,tooltip = c("x", "y"))

```

#### **Gráfico 11**: Óbitos diários por Covid-19 no RN
##### **Fonte**: Ministério da Saúde \ \ **Autor**: Thiago Valentim

```{r, echo=FALSE,message=FALSE,warning=FALSE}
########################### GRÁFICO 11

k<-dados %>%
  group_by(data) %>%
  filter(estado %in% c("RN"))%>%
  filter(casosAcumulados>0)%>%
  ggplot(., aes(x = data, y = obitosNovos, group = estado, colour = estado)) +
  geom_line(aes(y = obitosNovos))+
  geom_point()+geom_line()+
  scale_color_manual(labels = c("Óbitos"),values=c("red"))+
  labs(x = "Data", y = "Número de óbitos", colour = "",
       caption="Fonte: Ministério da Saúde    Autor: Thiago Valentim",
       title=" ") +
  theme(legend.position="none", 
        axis.text.y = element_text(vjust=0.8, size = 12),
        axis.text.x = element_text(vjust=1, size = 10,angle=60,hjust=1),
        axis.title.y = element_text(margin = margin(r = 15)),
        axis.title.x = element_text(margin = margin(t = 10)))

ggplotly(k,tooltip = c("x", "y"))

```


#### **Gráfico 12**: Faixa etária dos óbitos por Covid-19 no RN
##### **Fonte**: Laboratório de Inovação Tecnológica em Saúde (LAIS/UFRN) \ \ **Autor**: Thiago Valentim

```{r, echo=FALSE,message=FALSE,warning=FALSE}
# Dados LAIS/UFRN - GRÁFICO 12

url <- "https://covid.lais.ufrn.br/dados_abertos/faixa_etaria_pacientes_obitos.csv"

coronaRN <- read.csv(url,header=TRUE,sep=";")

faixa<-as.factor(c("0-4","5-9","10-14","15-19","20-24","25-29","30-34","35-39",
                   "40-44","45-49","50-54","55-59","60-64","65-69","70-74",
                   "75-79","80-84","85-89","90-94"))

levels(faixa)<-c("0-4","5-9","10-14","15-19","20-24","25-29","30-34","35-39",
                 "40-44","45-49","50-54","55-59","60-64","65-69","70-74",
                 "75-79","80-84","85-89","90-94")

coronaRN$fx_etaria <- factor(coronaRN$fx_etaria,levels=levels(faixa))

coronaRN[46:49,3]<-c("10-14","15-19","25-29","5-9")
coronaRN[46:49,1]<-rep(coronaRN[45,1],4)
coronaRN[46:49,2]<-rep(coronaRN[45,2],4)
coronaRN[46:49,4]<-rep(coronaRN[45,4],4)-1
coronaRN[46:49,5]<-rep(coronaRN[45,5],4)
coronaRN[50:53,3]<-c("10-14","15-19","25-29","5-9")
coronaRN[50:53,1]<-rep(coronaRN[45,1],4)
coronaRN[50:53,2]<-rep(coronaRN[44,2],4)
coronaRN[50:53,4]<-rep(coronaRN[45,4],4)-1
coronaRN[50:53,5]<-rep(coronaRN[45,5],4)

coronaRN[coronaRN$genero=="Feminino",]$total<- -coronaRN[coronaRN$genero=="Feminino",]$total

ggplot(data = coronaRN,aes(x = total, y = fx_etaria, fill = genero,group = genero))+
  geom_bar(data = subset(coronaRN, genero == "Masculino"), stat = "identity")+
  geom_bar(data = subset(coronaRN, genero == "Feminino"), stat = "identity")+
  scale_x_continuous(breaks = -4:4,limits = c(-4, 4),
                     labels=c("4","3","2","1","0","1","2","3","4"))+
  theme(legend.position="bottom", 
        axis.text.y = element_text(vjust=0.5, size = 10),
        axis.text.x = element_text(vjust=0.5, size = 10,angle=0,hjust=0.5),
        axis.title.y = element_text(margin = margin(r = 15)),
        axis.title.x = element_text(margin = margin(t = 10)))+
  labs(x = "Quantidade de óbitos", y = "Faixa etária", 
       fill="Sexo",
       title=" ",
       caption="Fonte: LAIS/HUOL/UFRN        Autor: Thiago Valentim")+
  geom_vline(xintercept=0,linetype="dashed", color = "black")

##############################################################################

```

