---
title: 'A Covid-19 no RN: análise descritiva dos dados até a semana epidemiológica 22'
author: Thiago Valentim
date: '2020-05-30'
slug: a-covid-19-no-rn-analise-descritiva-dos-dados-da-semana-epidemiologica-22
categories:
  - R
tags:
  - coronavírus
  - pandemia
  - Rio Grande do Norte
  - análise descritiva
  - estatística
  - R Markdown
---

```{r setup, include=FALSE}
knitr::opts_chunk$set(collapse = TRUE)
```

### Para início de conversa

Já se passaram 80 dias desde que o diretor geral da Organização Mundial da Saúde (OMS), Tedros Adhanom, caracterizou a Covid-19 (do inglês, *coronavirus disease*) como pandemia devido a rápide disseminação geográfica da doença que teve início em Wuhan, capital da província de Hubei, na China continental. No Brasil, a primeira ação ligada à pandemia da Covid-19 foi em 9 de fevereiro com a repatriação de 34 brasileiros que viviam em Wuhan. Nos dias 26 de fevereiro e 16 de março foram registrados, respectivamente, o primeiro caso e o primeiro óbito no país.

No Rio Grande do Norte, o primeiro caso foi confirmado pela Secretária de Estado da Saúde Pública (Sesap-RN), e pela Secretaria Municipal de Saúde de Natal, na noite do dia 12 de março e tratou-se de uma mulher de 24 anos com histórico de viagem à Europa (França, Itália e Áustria). O primeiro óbito foi confirmado pela Sesap-RN na noite do dia 28 de março. A vítima foi um professor universitário de 61 anos, residente no município de Mossoró e apresentava histórico de diabetes.

Diante do exposto e pelo conhecido processo de interiorização da doença no RN, o objetivo geral deste post foi realizar uma análise descritiva dos dados disponibilizados pelo portal [Coronavírus Brasil](https://covid.saude.gov.br/), do Ministério da Saúde, sobre a Covid-19 no Rio Grande do Norte. 


### Análises estatísticas

As análises estatísticas foram realizadas no **software R versão 3.6.3** com o auxílio dos seguintes pacotes:

```{r echo=TRUE, comment=FALSE, warning=FALSE, results=FALSE,message=FALSE}
library(tidyverse)
library(brazilmaps)
library(ggspatial)
```

Os códigos em R Markdown utilizados neste post estão disponíveis no [meu GitHub](https://github.com/ThiagoValentimMarques). 

### Casos confirmados e óbitos

Hoje, 30 de março de 2020, o ministério da saúde informou que o Rio Grande do Norte tem 7.402 casos confirmados (incidência de 217,13 pessoas/100 mil habitantes) e 305 óbitos por Covid-19. Enquanto muitos debatem sobre um possível afrouxamento das medidas protetivas no estado, hoje foram registrados os maiores valores em um só dia para casos e óbitos (939 e 37). Complementando essas informações com os dados do [portal coronavirus](https://covid.lais.ufrn.br/), do Laboratório de Inovação Tecnológica em Saúde (LAIS) da UFRN, são 1.410 pessoas curadas, 14.172 casos suspeitos e 12.550 casos descartados. Além disso, de acordo com o último [boletim epidemiológico da Sesap-RN](http://www.adcon.rn.gov.br/ACERVO/sesap/DOC/DOC000000000232220.PDF), há 74 óbitos em investigação, ou seja, possivelmente há bem mais óbitos do que os 305 informados oficialmente. 

O número de casos confirmados (e de óbitos) não representa a quantidade de pessoas que tiveram contato com o vírus, mas sim a quantidade de pessoas que procuraram o hospital e tiveram evidência médica para serem testados. Mesmo com a subnotificação dos casos confirmados e óbitos, é possível verificar que a Covid-19 ainda está em processo de expansão no RN (Figuras 1-4). Isso quer dizer que ainda não atingimos o pico da pandemia no estado e, de acordo com os dados, não vejo nenhuma perspectiva de que este pico esteja próximo. Uma informação que me chamou atenção foi a ausência do número de casos registrados no dia 27 de março. Em uma análise futura vou informar uma possível explicação para a ausência desse dado.

Sempre gosto de destacar que as minhas postagens não fazem inferências sobre o pico e o final da epidemia. Por os leitores que desejarem previsões de curto e longo prazo para o Brasil e estados da federação, recomendo os sites desenvolvidos pelos departamentos de estatística da [UFMG](https://dest-ufmg.shinyapps.io/app_COVID19/) e [UFMT]([https://andersoncso.shinyapps.io/Brasil/?fbclid=IwAR12C2MNhanA_JedgT71yTE1K8bmbOC-PvY7L75O9zecXOovfOFwJp0hsW8).


```{r echo=FALSE, comment=FALSE, warning=FALSE, results=FALSE,message=FALSE}

caminho <- "C:\\Users\\Thiago\\Documents\\Git\\meublog\\static\\datasets\\COVID19_20200530.csv"

dados <- read.csv(caminho,header=TRUE,sep=";")

names(dados)[1]<-"regiao"

dados <- as_tibble(dados)

RN <- dados %>%
  filter(estado == "RN", is.na(codmun))%>%
  mutate(data = substr(data,6,10))

dia <- factor(c("SEX","SAB",
         rep(c("DOM","SEG","TER","QUA","QUI","SEX","SAB"),11)),
         levels=c("DOM","SEG","TER","QUA","QUI","SEX","SAB"))

RN[,15] <- dia
names(RN)[15] <- "dia"

#tail(RN)

obitosdia <- NULL
obitosdia[1]<-RN$obitosAcumulado[1]
for(i in 2:length(RN$obitosAcumulado)){
  obitosdia[i]<-RN$obitosAcumulado[i]-RN$obitosAcumulado[i-1]
}

casosdia <- NULL
casosdia[1]<-RN$casosAcumulado[1]
for(i in 2:length(RN$casosAcumulado)){
  casosdia[i]<-RN$casosAcumulado[i]-RN$casosAcumulado[i-1]
}



RN[,16]<-obitosdia;RN[,17]<-casosdia
names(RN)[c(16,17)] <- c("obitosdia","casosdia")

#media <- tapply(brasil$obitosdia,brasil$semanaEpi,mean)

StatMeanLine <- ggproto("StatMeanLine", Stat,
                        compute_group = function(data, scales) {
                          transform(data, yintercept=mean(y))
                        },
                        required_aes = c("x", "y")
)

stat_mean_line <- function(mapping = NULL, data = NULL, geom = "hline",
                           position = "identity", na.rm = FALSE, show.legend = NA, 
                           inherit.aes = TRUE, ...) {
  layer(
    stat = StatMeanLine, data = data, mapping = mapping, geom = geom, 
    position = position, show.legend = show.legend, inherit.aes = inherit.aes,
    params = list(na.rm = na.rm, ...)
  )
}

```


```{r echo=FALSE, comment=FALSE, warning=FALSE, results=FALSE,message=FALSE}

# Gráfico 1

RN %>%
  group_by(data)%>%
  ggplot(.,aes(x=data,y=casosAcumulado))+geom_point()+
  geom_line(aes(y = casosAcumulado, group="",colour = "Casos Acumulados"))+
  geom_point(aes(y=obitosAcumulado, group="",colour = "Óbitos Acumulados"))+
  geom_line(aes(y=obitosAcumulado, group="",colour = "Óbitos Acumulados"))+
  geom_point(aes(y=casosAcumulado, group="",colour = "Casos Acumulados"))+
  scale_color_manual(values=c("blue", "red"))+
  ylab("Quantidade registrada")+xlab("Data")+ 
  labs(title="Figura 1: Acumulado de casos e óbitos por Covid-19 no RN",
       caption="Fonte: Ministério da Saúde        Autor: Thiago Valentim")+
  theme(legend.position="bottom",legend.title=element_blank(), 
        axis.text.y = element_text(vjust=0.8, size = 12),
        axis.text.x = element_text(vjust=1.0, size = 8,angle=90,hjust=-0.5),
        axis.title.y = element_text(margin = margin(r = 10)),
        axis.title.x = element_text(margin = margin(t = 10)))+
  annotate("text",x=6,y=max(RN$casosAcumulado-500),hjust=0,vjust=0,
           label="Letalidade: 4,12%",colour="red",size=4.5)

```

```{r echo=FALSE, comment=FALSE, warning=FALSE, results=FALSE,message=FALSE}

# Gráfico 2

RN %>%
  filter(casosAcumulado>0) %>%
  group_by(data)%>%
  ggplot(.,aes(x=data,y=casosdia,group = regiao, colour=regiao))+
  geom_col(aes(y = casosdia),fill="blue")+
  geom_text(aes(label = casosdia), vjust = 0.3,angle=90,
            size=2.5,hjust=-0.3)+
    scale_color_manual(values=c("black"))+
  ylab("Quantidade registrada")+xlab("Data")+ 
  labs(title="Figura 2: Casos diários de Covid-19 no RN",
       caption="Fonte: Ministério da Saúde        Autor: Thiago Valentim")+
  theme(legend.position="none",legend.title=element_blank(), 
        axis.text.y = element_text(vjust=0.8, size = 12),
        axis.text.x = element_text(vjust=1.0, size = 8,angle=90,hjust=-0.5),
        axis.title.y = element_text(margin = margin(r = 10)),
        axis.title.x = element_text(margin = margin(t = 10)))+
  ylim(0,1000)

```

```{r echo=FALSE, comment=FALSE, warning=FALSE, results=FALSE,message=FALSE}

# Gráfico 3

RN %>%
  filter(obitosAcumulado>0) %>%
  group_by(data)%>%
  ggplot(.,aes(x=data,y=obitosAcumulado,group = regiao, colour=regiao))+geom_point()+geom_line(aes(y = obitosAcumulado))+
  scale_color_manual(values=c("red"))+
  ylab("Quantidade registrada")+xlab("Data")+ 
  labs(title="Figura 3: Acumulado de óbitos por Covid-19 no RN",
       caption="Fonte: Ministério da Saúde        Autor: Thiago Valentim")+
  theme(legend.position="none",legend.title=element_blank(), 
        axis.text.y = element_text(vjust=0.8, size = 12),
        axis.text.x = element_text(vjust=1.0, size = 8,angle=90,hjust=-0.5),
        axis.title.y = element_text(margin = margin(r = 10)),
        axis.title.x = element_text(margin = margin(t = 10)))

```

```{r echo=FALSE, comment=FALSE, warning=FALSE, results=FALSE,message=FALSE}

# Gráfico 4

RN %>%
  filter(obitosAcumulado>0) %>%
  group_by(data)%>%
  ggplot(.,aes(x=data,y=obitosdia,group = regiao, colour=regiao))+geom_col(aes(y = obitosdia),fill="red")+geom_text(aes(label = obitosdia), vjust = 0.3,angle=90,
            size=3,hjust=-0.3)+
  scale_color_manual(values=c("black"))+
  ylab("Quantidade registrada")+xlab("Data")+ 
  labs(title="Figura 4: Registro diário de óbitos por Covid-19 no RN",
       caption="Fonte: Ministério da Saúde        Autor: Thiago Valentim")+
  theme(legend.position="none",legend.title=element_blank(), 
        axis.text.y = element_text(vjust=0.8, size = 12),
        axis.text.x = element_text(vjust=1.0, size = 8,angle=90,hjust=-0.5),
        axis.title.y = element_text(margin = margin(r = 10)),
        axis.title.x = element_text(margin = margin(t = 10)))+
  ylim(0,40)

```

### Casos e óbitos registrados por semana epidemiológica

Os registros diários dos casos e óbitos confirmados por Covid-19 no RN são apresentados nas Figuras 5 e 6. É possível verificar um aumento na média diária de casos e óbitos a cada semana epidemiológica em relação à semana anterior (exceto entre as semanas 20 e 21 para óbitos). Na semana 12, a média diária de casos registrados foi de 0,7; enquanto que nas três últimas semanas (20, 21 e 22) as médias aumentaram consideravelmente, sendo 155; 227,9 e 400,4 respectivamente. Já para os óbitos, na semana 14 a média diária foi de 0,7; e nas três últimas semanas as médias também aumentaram substancialmente, sendo 7,0; 6;9 e 17,3.

```{r echo=FALSE, comment=FALSE, warning=FALSE, results=FALSE,message=FALSE}

# Gráfico 5

tapply(RN$obitosdia,RN$semanaEpi,mean)
tapply(RN$casosdia,RN$semanaEpi,mean)


RN %>%
  filter(casosAcumulado>0) %>%
ggplot(.,aes(x=dia,y=casosdia,group = regiao, colour = regiao))+
  geom_point(colour="blue")+stat_mean_line(color="black",lty=2)+
  geom_line(size=1.1,colour="blue")+facet_wrap(~semanaEpi)+
  theme(legend.position="bottom", 
        axis.text.y = element_text(vjust=0.8, size = 12),
        axis.text.x = element_text(vjust=1, size = 10,angle=60,hjust=1),
        axis.title.y = element_text(margin = margin(r = 15)),
        axis.title.x = element_text(margin = margin(t = 10)))+
  labs(x = "Dia da semana", y = "Casos diários", colour = "",
       caption="Fonte: Ministério da Saúde    Autor: Thiago Valentim",
       title="Figura 5: Casos diários por Covid-19 distribuídos por semana epidemiológica. \n A linha tracejada representa a média diária.")

# Gráfico 6

RN %>%
  filter(obitosAcumulado>0) %>%
ggplot(.,aes(x=dia,y=obitosdia,group = regiao, colour = regiao))+
  geom_point(colour="red")+stat_mean_line(color="black",lty=2)+
  geom_line(size=1.1,colour="red")+facet_wrap(~semanaEpi)+
  theme(legend.position="bottom", 
        axis.text.y = element_text(vjust=0.8, size = 12),
        axis.text.x = element_text(vjust=1, size = 10,angle=60,hjust=1),
        axis.title.y = element_text(margin = margin(r = 15)),
        axis.title.x = element_text(margin = margin(t = 10)))+
  labs(x = "Dia da semana", y = "Óbitos diários", colour = "",
       caption="Fonte: Ministério da Saúde    Autor: Thiago Valentim",
       title="Figura 6: Óbitos diários por Covid-19 distribuídos por semana epidemiológica. \n A linha tracejada representa a média diária.")

```

### Mapas de casos e óbitos confirmados por Covid-19

No dia 11 de março a plataforma do Ministério da Saúde passou por muitas alterações. Entre elas destaco a adição de informações sobre os municípios com os respectivos códigos do Instituto Brasileiro de Geografia e Estatística (IBGE). Ao construir mapas com esses dados (Figuras 7-8), nota-se que, de fato, o vírus está cada mais presente do interior do estado. Dos 167 municípios do Rio Grande do Norte, 145 (86,8%) já registraram pelo menos um caso e 74 (44,3%) notificaram pelo menos um óbito por Covid-19. Além disso, pode-se perceber uma alta incidência de casos na Mesorregião Oeste Potiguar (Figura-9). Uma possível explicação para esse fato é a forte ligação dessa região com o estado do Ceará. Salienta-se que o Ceará apresenta as maiores quantidades de casos confirmados e óbitos da Região Nordeste. 

Esse processo de interiorização do vírus é muito preocupante, visto que os enfermos de cidades menos estruturadas tentarão vagas para centros maiores o que favorece o colapso do sistema de saúde. Para observar isso, basta verificar no [Portal Covid-19](https://portalcovid19.saude.rn.gov.br/medidas/regularn-situacao-dos-leitos-do-rn/), do Governo do Estado do Rio Grande do Norte, que as rotas de regulação dos leitos têm se concentrado nos hospitais de Natal, Caicó e Mossoró.

```{r echo=FALSE, comment=FALSE, warning=FALSE, results=FALSE,message=FALSE}

# Gráfico 7

RN_mapa <- dados %>%
  filter(estado == "RN", is.na(codmun)==FALSE)%>%
  mutate(data = substr(data,6,10))%>%
  filter(data=="05-30")

RN_mapa <- RN_mapa[-1,]
#View(RN_mapa)

mapa <- get_brmap("City",geo.filter = list(State = 24))
names(RN_mapa)[5]<-"City"

mapa<- mapa %>%
  mutate(City = as.numeric(substr(as.character(mapa$City),1,6)))

geral2 <- merge(x = mapa, y = RN_mapa, by = "City", all.x=TRUE)

geral2$casosAcumulado[is.na(geral2$casosAcumulado)]<-0

#max(geral2$obitosAcumulado,na.rm=TRUE)
#max(geral2$casosAcumulado,na.rm=TRUE)
#View(geral2)
#length(geral2$casosAcumulado[geral2$casosAcumulado>0])/dim(geral2)[1]
#length(geral2$obitosAcumulado[geral2$obitosAcumulado>0])/dim(geral2)[1]

geral2 <- geral2%>%
  mutate(categ = cut(casosAcumulado, c(-1,0,10, 100, 500, 2000,6000)))%>%
  mutate(inc = (casosAcumulado/populacaoTCU2019)*100000)

ggplot(geral2) + geom_sf(aes(fill = categ),size=0.1)+
    scale_fill_manual(values = c("white","green","lightblue","pink","darkblue",
                                 "yellow"),
                    labels=c("0","1 a 10","11 a 100","101 a 500","501 a 2000",
                             "2001 a 5484"))+
    theme(panel.grid = element_line(colour = "grey90"),
        legend.position = "bottom",
        legend.text = element_text(size=6))+
  annotation_scale(location = "bl", width_hint = 0.3) +
  annotation_north_arrow(location = "bl", which_north = "true", 
                         pad_x = unit(0.08, "in"), pad_y = unit(0.2, "in"),
                         style = north_arrow_fancy_orienteering)+
  labs(fill = "Casos registrados",                                
          title="Figura 7: Casos registrados com Covid-19 no RN",
          subtitle ="30/05/2020", 
          caption="Fonte: Ministério da Saúde         Autor: Thiago Valentim")
 
```

```{r echo=FALSE, comment=FALSE, warning=FALSE, results=FALSE,message=FALSE}

# Gráfico 8

#max(geral2$obitosAcumulado,na.rm=TRUE)


geral2$obitosAcumulado[is.na(geral2$obitosAcumulado)]<-0

geral2 <- geral2%>%
  mutate(categ2 = cut(obitosAcumulado, c(-1,0,10, 50,200)))

#table(geral2$categ2)
#View(geral2)

ggplot(geral2) + geom_sf(aes(fill = categ2),size=0.1)+
    scale_fill_manual(values = c("white","green","lightblue","pink","darkblue"),
                    labels=c("0","1 a 10","11 a 50","51 a 185"))+
    theme(panel.grid = element_line(colour = "grey90"),
        legend.position = "bottom",
        legend.text = element_text(size=6))+
  annotation_scale(location = "bl", width_hint = 0.3) +
  annotation_north_arrow(location = "bl", which_north = "true", 
                         pad_x = unit(0.08, "in"), pad_y = unit(0.2, "in"),
                         style = north_arrow_fancy_orienteering)+
  labs(fill = "Total de óbitos",                                
          title="Figura 8: Óbitos por Covid-19 no RN",
          subtitle ="30/05/2020", 
          caption="Fonte: Ministério da Saúde         Autor: Thiago Valentim")
 
```

```{r echo=FALSE, comment=FALSE, warning=FALSE, results=FALSE,message=FALSE}
# Gráfico 9

ggplot(geral2) + geom_sf(aes(fill = inc),size=0.1)+
     theme(panel.grid = element_line(colour = "grey90"),
        legend.position = "bottom",
        legend.text = element_text(size=9))+
  annotation_scale(location = "bl", width_hint = 0.3) +
  scale_fill_viridis_c(na.value = "white")+
  annotation_north_arrow(location = "bl", which_north = "true", 
                         pad_x = unit(0.08, "in"), pad_y = unit(0.2, "in"),
                         style = north_arrow_fancy_orienteering)+
  labs(fill = "Incidência (/100 mil hab.)",                                
          title="Figura 9: Incidência por Covid-19 no RN",
          subtitle ="30/05/2020", 
          caption="Fonte: Ministério da Saúde         Autor: Thiago Valentim")
 
```

### Finalizando a conversa

Com a presente análise foi possível verificar o comportamento das curvas de casos registrados e óbitos causados pelo novo coronavírus no Rio Grande do Norte. Ao meu ver, ainda estamos distantes do pico da pandemia. Assim como no [meu último post](https://www.thiagovalentim.me/post/analise-descritiva-dos-dados-sobre-a-covid-19-no-brasil/) sobre os casos da Covid-19 em âmbito nacional, com a espacialização dos dados o processo de interiorização do vírus está cada vez mais evidente. 
