---
title: Avaliação da evolução da Covid-19 via gráfico log-log
author: Thiago Valentim Marques
date: '2020-07-08'
slug: avaliacao-da-evolucao-da-covid-19-via-grafico-log-log
categories:
  - R
tags:
  - coronavírus
  - pandemia
  - estatística
  - R Markdown
---

### Para início de conversa

Na duas últimas semanas prestigiei a 11ª Semana da Licenciatura em Matemática do IFG, Campus Goiânia, como espectador e também como [palestrante](https://www.youtube.com/watch?v=BkFAt3UnAMM). Como era de se esperar, algumas palestras foram voltadas a Covid-19. Em especial, destaco a palestra ["A Matemática na Pandemia de Covid-19"](https://www.youtube.com/watch?v=8oemBW7SoI4&t=1888s), ministrada pela Professora Leila Thiegui e pelo professor Fabio Cuppo, na qual foram abordados vários aspectos matemáticos das curvas epidemiológicas do novo coronavírus.

No que diz respeito a análise dos dados, aprendi que o gráfico log-log (ou di-log) é uma boa alternativa para avaliar se uma região está (ou não) controlando o vírus. Dessa forma, resolvi por em prática os conhecimentos obtidos sobre esse tipo de gráfico. Destaco que o objetivo deste post foi avaliar a situação epidemiológica de alguns países e dos estados da Região Nordeste do Brasil.

### Sobre os dados e análises

As informações sobre o número de casos confirmados e óbitos por Covid-19 em âmbito internacional foram obtidas pelo [conjunto de dados](https://data.humdata.org/dataset/novel-coronavirus-2019-ncov-cases) do Johns Hopkins of Public Healt. Em âmbito nacional, essas informações foram extraídas da [plataforma](https://covid.saude.gov.br/) do Ministério da Saúde sobre o novo coronavírus. 

Todas as análises estatísticas foram realizadas no **software R versão 3.6.3** com o auxílio dos pacotes **tidyverse** e **lubridate**. Todos os códigos em R, além dos conjuntos de dados, utilizados neste post encontram-se no meu [github](https://github.com/ThiagoValentimMarques/loglog).

```{r echo=FALSE, comment=FALSE, warning=FALSE, results=FALSE,message=FALSE}

#########################################################
#------------------ URL dos dados ----------------------#
#########################################################

# Carregar o pacote tidyverse

require(tidyverse)
require(lubridate)

# Casos confirmados
url1 <- "https://data.humdata.org/hxlproxy/api/data-preview.csv?url=https%3A%2F%2Fraw.githubusercontent.com%2FCSSEGISandData%2FCOVID-19%2Fmaster%2Fcsse_covid_19_data%2Fcsse_covid_19_time_series%2Ftime_series_covid19_confirmed_global.csv&filename=time_series_covid19_confirmed_global.csv" 

# Óbitos 
url2 <- "https://data.humdata.org/hxlproxy/api/data-preview.csv?url=https%3A%2F%2Fraw.githubusercontent.com%2FCSSEGISandData%2FCOVID-19%2Fmaster%2Fcsse_covid_19_data%2Fcsse_covid_19_time_series%2Ftime_series_covid19_deaths_global.csv&filename=time_series_covid19_deaths_global.csv"

#########################################################
#-------------- Preparação dos dados -------------------#
#########################################################

casos <- read.csv(url1,header=TRUE)
obitos <- read.csv(url2,header=TRUE)

casos$Country.Region <- as.character(casos$Country.Region)
obitos$Country.Region <- as.character(obitos$Country.Region)

casos$Country.Region[108]<-"French Guiana"
obitos$Country.Region[108]<-"French Guiana"

# Países que desejo fazer a análise
paises <- c("Brazil","India","Germany","Italy","Spain","Iran",
            "Peru","Mexico","US")

# Nomemclatura que serão exibidas nas análises
sel <- c("Brasil","Índia","Alemanha","Itália","Espanha","Irã",
         "Peru","México","EUA")

##############################################################################
################ Início da rotina para os casos ##############################
##############################################################################

casos <- casos %>%
  filter(Country.Region %in% paises)

n<-dim(casos[,-c(1,2,3,4)])[2]

matriz<-matrix("NA",ncol=length(paises),nrow=n)
matriz2<-matrix("NA",ncol=length(paises),nrow=n)
matriz3<-matrix("NA",ncol=length(paises),nrow=n)
j<-0
for(i in paises){
  N <- length(as.vector(apply(casos[casos$Country.Region=="Brazil",-c(1,2,3,4)],2,sum)))
  valor <- as.vector(apply(casos[casos$Country.Region==i,-c(1,2,3,4)],2,sum))
  cem <- valor[valor>=100] 
  cem[(length(cem)+1):N] <- rep(NA_character_,(N-length(cem)))
  cem <- as.numeric(cem)
  last_point <- rep(NA_character_,N)
  last_point[length(na.omit(cem))]<-sel[j+1]
  
  diario<-NULL
  diario[1]<-cem[1]
  for(k in 2:length(cem)){
    diario[k] <- cem[k]-cem[k-1]
  }
  
  j<-j+1
  matriz[,j]<-cem
  matriz2[,j]<-last_point
  matriz3[,j]<-diario
  
} 

point<-as.vector(matriz2)
casos <- as.vector(as.numeric(matriz))
diario <- as.vector(as.numeric(matriz3))
País <- rep(sel,each=n)
dia <- rep(1:dim(matriz)[1],length(paises))
corona <- data.frame(dia,País,casos,point,diario)
corona <- as.tibble(corona)

##############################################################################
################# Final da rotina para os casos ##############################
##############################################################################

##############################################################################
################ Início da rotina para os óbitos #############################
##############################################################################

obitos <- obitos %>%
  filter(Country.Region %in% paises)

n<-dim(obitos[,-c(1,2,3,4)])[2]

matriz<-matrix("NA",ncol=length(paises),nrow=n)
matriz2<-matrix("NA",ncol=length(paises),nrow=n)
matriz3<-matrix("NA",ncol=length(paises),nrow=n)
j<-0
for(i in paises){
  N <- length(as.vector(apply(obitos[obitos$Country.Region=="Brazil",-c(1,2,3,4)],2,sum)))
  valor <- as.vector(apply(obitos[obitos$Country.Region==i,-c(1,2,3,4)],2,sum))
  dez <- valor[valor>=10] 
  dez[(length(dez)+1):N] <- rep(NA_character_,(N-length(dez)))
  dez <- as.numeric(dez)
  last_point <- rep(NA_character_,N)
  last_point[length(na.omit(dez))]<-sel[j+1]
  
  diario<-NULL
  diario[1]<-dez[1]
  for(k in 2:length(dez)){
    diario[k] <- dez[k]-dez[k-1]
  }
  
  j<-j+1
  matriz[,j]<-dez
  matriz2[,j]<-last_point
  matriz3[,j]<-diario
  
} 

point<-as.vector(matriz2)
obitos <- as.vector(as.numeric(matriz))
diario <- as.vector(as.numeric(matriz3))
País <- rep(sel,each=n)
dia <- rep(1:dim(matriz)[1],length(paises))
cor_obt <- data.frame(dia,País,obitos,point,diario)
cor_obt <- as.tibble(cor_obt)

##############################################################################
################  Final da rotina para os óbitos  ############################
##############################################################################

```

### Gráfico log-log de alguns países

Em todas as postagens anteriores utilizei a série temporal (também chamada de série cronológica) do acumulado de casos (ou óbitos) e dos casos novos (ou óbitos novos) para fazer comparações entre o estágio da doença em diferentes localidades. O gráfico log-log apresenta o logarítimo dos casos acumulados no eixo $x$ e o logarítimo dos casos novos no eixo $y$, sendo uma excelente ferramenta de comparação. Independentemente do tempo que a pandemia começou nos países, quando se está com o vírus controlado, o comportamento da nuvem de pontos será aproximadamente linear, seguida de um abrupto decréscimo. Enquanto o comportamento for de uma reta de inclinação positiva, a Covid-19 ainda não foi controlada. 

Por exemplo, o gráfico log-log dos casos com Covid-19 em alguns países são apresentados na **Figura 1**. Percebe-se que Brasil, EUA, Índia, Irã, México e Peru ainda não controlaram a pandemia. Particurlarmente para os EUA, esperava-se que a pandemia estivesse controlada, mas nos últimos dias foram registrados recordes após recordes no número diário de casos. Isso pode ser justificado pelo espalhamento do vírus ao longo dos estados americanos aliado a testagem em massa realizada pelo país (117.971 testes por cada 1 milhão de habitantes). No Irã, o aumento do número de casos reflete uma segunda onda do vírus no país. Os gráficos para a Alemanha, Espanha e Itália mostram que esses países controlaram a Covid-19 em seus territórios, visto que a nuvem de pontos persiste em ter o comportamento de abrupto decréscimo.

```{r echo=FALSE, comment=FALSE, warning=FALSE, results=FALSE,message=FALSE}

#### Gráfico 1

ggplot(corona,aes(x=log10(casos),y=log10(diario),group=País,
               colour=País))+geom_point()+
  facet_wrap(~País)+
  labs(x = "Total de casos (escala log10)", y = "Casos novos (escala log10)", colour = "País",
       title="Figura 1: Gráfico log-log dos casos com Covid-19",
       caption="Fonte: Ministério da Saúde        Autor: Thiago Valentim") +
  theme(legend.position="none", 
        axis.text.y = element_text(vjust=0.8, size = 12),
        axis.text.x = element_text(vjust=1, size = 10,angle=0,hjust=0.5),
        axis.title.y = element_text(margin = margin(r = 15)),
        axis.title.x = element_text(margin = margin(t = 10)))

```

O gráfico log-log dos óbitos por Covid-19 (**Figura 2**) apresenta comportamento similar ao gráfico do número de casos para a maioria dos países. Especialmente para o Brasil, tanto nos gráficos de casos quanto para o de óbitos, nota-se que há uma maior densidade na extremidade direita da nuvem de pontos. Isso se deve ao fato do país estar registrando, há mais de um mês, uma média diária de aproximadamente 1000 óbitos (1254 óbitos no último boletim do Ministério da Saúde). O número de casos novos oscila, predominantemente, entre 25.000 e 46.000, sendo 45.305 no boletim divulgado ontem (07/07/2020).

```{r echo=FALSE, comment=FALSE, warning=FALSE, results=FALSE,message=FALSE}

#### Gráfico 2

ggplot(cor_obt,aes(x=log10(obitos),y=log10(diario),group=País,
               colour=País))+geom_point()+
  facet_wrap(~País)+
  labs(x = "Total de óbitos (escala log10)", y = "Óbitos novos (escala log10)", colour = "País",
       title="Figura 2: Gráfico log-log dos óbitos por Covid-19",
       caption="Fonte: Ministério da Saúde        Autor: Thiago Valentim") +
  theme(legend.position="none", 
        axis.text.y = element_text(vjust=0.8, size = 12),
        axis.text.x = element_text(vjust=1, size = 10,angle=0,hjust=0.5),
        axis.title.y = element_text(margin = margin(r = 15)),
        axis.title.x = element_text(margin = margin(t = 10)))

```

### Gráfico log-log para os estados da Região Nordeste

Ao analisar o gráfico log-log dos casos na Região Nordeste (**Figura 3**), percebe-se que nenhum dos nove estados nordestinos apresenta um controle visível sobre a pandemia. Entretanto, há uma variação muito grande nas políticas de testagem nestes estados. 

```{r echo=FALSE, comment=FALSE, warning=FALSE, results=FALSE,message=FALSE}

#Carregar os dados do ministério da saúde

caminho<-"C:\\Users\\Thiago\\Documents\\Git\\meublog\\static\\datasets\\COVIDBR_07jul2020.csv"

dados<-read.csv(caminho,header=TRUE,sep=";")

dados<-as.tibble(dados) #visualização melhor do conjunto de dados

# Gráfico 3

analise <- dados%>%
  filter(regiao != "Brasil",is.na(codmun)==TRUE)%>%
  mutate(data=dmy(data))%>%
  mutate(semanaEpi=as.factor(semanaEpi))

analise%>%
  filter(regiao=="Nordeste")%>%
ggplot(.,aes(x=log10(casosAcumulado),y=log10(casosNovos),group=estado,
             colour=estado))+geom_point()+
  facet_wrap(~estado)+
  labs(x = "Total de casos (escala log10)", y = "Casos novos (escala log10)", colour = "Estado",
       title="Figura 3: Gráfico log-log para os casos de Covid-19 na Região Nordeste",
       caption="Fonte: Ministério da Saúde        Autor: Thiago Valentim") +
  theme(legend.position="none", 
        axis.text.y = element_text(vjust=0.8, size = 12),
        axis.text.x = element_text(vjust=1, size = 10,angle=0,hjust=0.5),
        axis.title.y = element_text(margin = margin(r = 15)),
        axis.title.x = element_text(margin = margin(t = 10)))
```

Acredito que o gráfico log-log dos óbitos (**Figura 4**) reflita melhor a situação de cada estado. Por meio de uma simples análise visual, percebo que Ceará e Pernambuco estão à frente dos demais estados, pois a nuvem de pontos está deixando de ser visualizada apenas como uma reta, ou seja, possa ser que o abrupto decréscimo tenha começado a tomar forma. Particurlarmente, o comportamento de reta no RN está de certa forma "mascarado" por causa da marcante subnotifcação de casos e óbitos nos finais de semana.

```{r echo=FALSE, comment=FALSE, warning=FALSE, results=FALSE,message=FALSE}

# Gráfico 4

analise%>%
  filter(regiao=="Nordeste")%>%
ggplot(.,aes(x=log10(obitosAcumulado),y=log10(obitosNovos),group=estado,
             colour=estado))+geom_point()+
  facet_wrap(~estado)+
  labs(x = "Total de óbitos (escala log10)", y = "Óbitos novos (escala log10)", colour = "Estado",
       title="Figura 4: Gráfico log-log para os óbitos por Covid-19 na Região Nordeste",
       caption="Fonte: Ministério da Saúde        Autor: Thiago Valentim") +
  theme(legend.position="none", 
        axis.text.y = element_text(vjust=0.8, size = 12),
        axis.text.x = element_text(vjust=1, size = 10,angle=0,hjust=0.5),
        axis.title.y = element_text(margin = margin(r = 15)),
        axis.title.x = element_text(margin = margin(t = 10)))
```

### Finalizando a conversa

O gráfico log-log dos casos e óbitos por Covid-19 se mostrou uma ferramenta bastante interessante para avaliar a situação da pandemia em uma certa localidade. Na presente análise percebeu-se que Alemanha, Espanha e Itália estão com o vírus controlado, mas é importante lembrar sobre a possibilidade de surtos de Covid-19 caso as medidas sanitárias não sejam devidamente respeitadas. EUA e Irã vivem situações de espalhamento do vírus em seu território e segundo surto da pandemia, respectivamente. O Brasil, de maneira geral, não controlou a Covid-19 em seu território. 

Quando dividido em regiões e falando especificamente sobre a região Nordeste, Pernambuco e Ceará são os estados que apresentam um estágio mais perto de um possível controle, mas deve-se atentar ao processo de interiorização do vírus, o que pode sobrecarregar o sistema de saúde nestes estados e também nos estados que estão em pleno crescimento do número de casos e óbitos por Covid-19.

